【裁判字號】    89,訴,118
【裁判日期】    900731
【裁判案由】    業務侵占等
【裁判全文】
臺灣基隆地方法院刑事判決                          八十九年度訴字第一一八號
    公  訴  人  臺灣基隆地方法院檢察署檢察官
    被      告  甲○○
                丙○○
    共      同
    選任辯護人  林俊倩律師
右列被告因業務侵占案件，經檢察官提起公訴 (八十八年度偵緝字第五一九、五四七
號 )，本院判決如左：
    主  文
甲○○意圖為自己不法之所有，而侵占自己持有他人之物，處有期徒刑貳月，如易科
罰金以參佰元折算壹日。
丙○○連續意圖為自己不法之所有，而侵占對於業務上所持有之物，處有期徒刑捌月
。
    事  實
一、丙○○於民國八十八年間因違反稅捐稽徵法案件，經台灣高等法院判處有期徒刑
    參月，如易科罰金以參佰元折算壹日確定，甫於八十九年十月二日易科罰金執行
    完畢。緣甲○○與丙○○為夫妻關係，甲○○前於八十七年七月一日起至八十八
    年二月底為止受僱於國際保全股份有限公司（下稱國際保全公司）派駐於台北縣
    汐止市○○路六八七巷琉森湖社區擔任總幹事一職，丙○○自八十七年十月十五
    日起即因賀伯颱風風災而至該社區協助甲○○救災，並經國際保全公司同意有權
    代理甲○○處理社區管理中心財物，而持有社區住戶所繳納之災後重建基金，並
    自八十八年三月起至同年四月三十日止接替甲○○擔任該社區總幹事，負責向該
    社區住戶收取管理費及災後重建基金等業務，為從事業務之人。詎甲○○，於八
    十八年三月十二日受住戶委託向乙○○收取三月份停車位租金時，竟意圖為自己
    不法所有，將所收取之租金新台幣（下同）二千七百元擅自挪用而未依約代住戶
    許敏中繳付管理費用。丙○○復竟意圖為自己不法所有，基於概括之犯意，自八
    十七年十一月二十六日起至八十八年四月三十日止，趁其代理甲○○及擔任琉森
    湖社區總幹事一職之機會，連續於附表編號一至十五所示之時間、地點及被害人
    所收取詳如附表所示之災後重建基金、管理費共計二十萬三千五百十七元予以侵
    吞入己，而侵占對於業務上所持有之物。又基於同一不法所有之概括犯意，自八
    十八年四月初某日起至同年四月三十日，利用受住戶委託代收車位租金及押金之
    際，連續於附表編號十七至十九所示之時間、地點向住戶取得附表所載之車位租
    金押金共計一萬五千九百元後，予以侵占入己並挪為他用。期間丙○○為掩飾其
    挪用管理費、災後重建基金之事實，明知許敏中及杜宜靜已分別於八十八年三月
    十九日及八十八年四月十六日繳納管理費，竟基於概括犯意，分別於八十八年三
    月、四月間某日在該社區地下一樓管理中心，連續將上開二筆琉森湖公寓大廈公
    共管理費用收據繳款日期改登載為八十八年三月十九日、八十八年四月二十七日
    ，並隨即持交琉森湖公寓大廈管理委員會財務委員己○○而行使之，足以生損害
    於許敏中、杜宜靜及琉森湖公寓大廈管理委員會對住戶管理費繳納之正確性。嗣
    於八十八年四月下旬琉森湖公寓大廈管理委員會接獲住戶表示管理費已繳，至此
    國際保全公司始發覺上情。
二、案經國際保全公司訴請台灣台北地方法院檢察署呈請台灣高等法院檢察署核令移
    轉台灣基隆地方法院檢察署檢察官偵查起訴。
    理      由
一、訊據被告丙○○固坦承於前揭時地侵占及挪用所經手之管理費、災後重建基金及
車位押租金，並擅自更改琉森湖公寓大廈公共管理費用收據繳款日期之事實不諱
    ，惟矢口否認有收取陳佐輔所繳交之災後重建基金，辯稱該筆款項並無經手云云
    。惟查前揭犯罪事實，已據告訴代理人國際保全公司經理庚○○指述歷歷，並經
    證人戊○○、辛○○、己○○、許敏中、乙○○等證述屬實，復有許敏中、杜宜
    靜琉森湖公寓大廈公共管理費用收據影本四紙、車位租約、盧政威繳納停車位押
    金及租金之收據各一紙、林春菊等十四人所繳納之琉森湖公寓大廈公共管理費用
    收據影本共十五張、乙○○繳納停車位租金收據一紙、丁○○繳納停車位租金收
    據二紙、被告侵占款項明細表一份及支票三紙在卷可稽，被告丙○○此部分之犯
    行事證已甚明確。訊之被告甲○○矢口否認有前揭侵占犯行，辯稱乙○○之車位
    租金並非交付伊收取云云，惟查被告甲○○曾經手收取該筆車位租金之事實，已
    據被告甲○○於本院調查時自白無誤（參見本院八十九年五月三十一日訊問筆錄
    ），核與證人乙○○證稱承租後部分之租金是繳交予被告甲○○本人收取等語情
    節相符，且該筆租金收據上為被告甲○○所出具並蓋有被告甲○○之印文等情，
    亦有收據一紙附卷可參，被告二人上開辯解皆不足採信。本件事證明確，被告渠
    等犯行堪以認定，應予依法論科。
二、核被告甲○○、丙○○意圖為自己不法之所有，侵占所經手之車位租金、押金，
    挪為他用拒不返還，核其所為，均係犯刑法第三百三十五條第一項之侵占罪。又
    被告丙○○經國際保全公司同意有權代理被告甲○○向住戶收取管理費、災後重
    建基金，嗣並受僱於國際保全公司派駐於琉森湖社區擔任總幹事，負責向該社區
    住戶收取管理費及災後重建基金等工作，係為從事業務之人，其對於業務上所掌
    管之款項加以侵占，並進而將管理費收據上繳款之日期更改，致生損害於琉森湖
    公寓大廈管理委員會及許敏中等住戶，係犯刑法第三百三十六條第二項之業務侵
    占罪、刑法第二百十六條、第二百十五條行使業務上登載不實文書罪。按侵占業
    務上持有物罪，以其所侵占之他人所有物係因執行業務而持有為構成要件，查被
    告甲○○、丙○○所侵占之上開車位租金、押金，顯非因執行業務而持有，而係
    基於委任或其他契約關係而持有他人之物，公訴人認被告二人此部分之行為係犯
    刑法第三百三十六條第二項之業務侵占罪嫌云云，尚有未洽，惟與起訴之犯罪事
    實同一，應依法變更起訴法條，附此敘明。被告丙○○其業務登載不實之低度行
    為為行使之高度行為所吸收，不另論罪。再被告丙○○先後多次業務侵占及普通
    侵占及行使業務上登載不實文書罪之犯行，時間緊接，所犯構成要件相同，顯均
    係基於概括犯意反覆為之，為連續犯，應依刑法第五十六條之規定分別論以刑法
    第三百三十六條第二項之業務侵占罪及行使業務上登載不實文書罪，並加重其刑
    。被告丙○○所犯之上開業務侵占及行使業務上登載不實文書罪間，有方法結果
    之牽連關係，為牽連犯，應從一重之業務侵占罪處斷。爰審酌被告丙○○素行不
    佳、犯罪之動機、目的、方法、所侵占之金額、犯罪後至今已逾二年仍尚未與告
    訴人達成和解、犯罪後之態度尚稱良好等一切情狀，分別量處如主文所示之刑，
    被告甲○○部分並諭知易科罰金之折算標準，以示懲儆。
三、公訴意旨另以：被告甲○○於八十七年七月一日起至八十八年四月止，基於意圖
    為自己不法之所有之概括犯意，連續未經管委會之同意，擅自使用管委會之印章
    ，更改住戶繳納管理費後所交付之收據日期，並將住戶所繳納之管理費、車位押
    租金據為己有，因認被告甲○○涉犯刑法第三百三十六條第二項之業務侵占罪、
    刑法第二百十六條、第二百十五條行使業務上登載不實文書罪嫌云云。公訴人認
    被告甲○○涉有上開犯行，無非係以告訴代理人之指訴及被告甲○○所書立之保
    證書、收據、切結書等證物為其主要論據。
四、按犯罪事實應依證據認定之，無證據不得推定其犯罪事實；次按不能證明被告犯
    罪或其行為不罰者，應諭知無罪之判決，刑事訴訟法第一百五十四條、第三百零
    一條第一項分別定有明文。訊據被告甲○○固坦承於八十七年七月一日起至八十
    八年二月底止受僱於國際保全公司派駐於該社區擔任總幹事，並負責收取管理費
    ，惟堅決否認於上開期間有侵占公訴人所指之管理費、災後重建基金犯行，並辯
    稱：因八十七年十月十五日賀伯颱風造成琉森湖社區淹水，而其放置於地下一樓
    管理中心之零用金、車位租金、押金現款、管理費等現款於救災期間遭竊取，以
    致已收取之車位租金、押租金無法交付被害人，並非故意侵占，且自八十七年十
    月十五日起至八十八年二月底為止琉森湖社區管委會之財物收支均改由被告丙○○負責處理，伊並未經手，偵查卷所附之甲○○簽名之收據非其所為等語。經查
    ，被告上開辯解，業經告訴代理人庚○○到庭陳稱：「被告丙○○自八十七年十
    月十五日颱風過後，經公司口頭同意而在琉森湖社區處理財務，社區水災過後某
    日被告甲○○有向我提過管理中心掉錢。」等語（詳見本院八十九年七月五日、
    九十年五月九日訊問筆錄），核與同案被告丙○○供稱偵查卷所附收據上甲○○
    之簽名均是伊所代簽，因當時甲○○仍為總幹事，伊僅是代甲○○收款等情明確
    ，並經證人辛○○到庭證述：八十七年十月十五日風災後半個月，在管理中心尚
    有見到被告甲○○，之後就只看到被告丙○○，但丙○○收款交付管委會時，都
    是簽甲○○之名，被告甲○○曾於颱風過後向伊提及因水災造成管理中心金錢遺
    失等語及證人壬○○到庭證稱：賀伯颱風造成地下室管理中心淹水，被告甲○○
    要求我們下去找東西，上來時才告訴我們要找錢，但沒有人找到錢，下去找錢之
    前已有國軍於該處打掃等語屬實（詳見本院八十九年九月二十一日、九十年五月
    二十三日訊問筆錄），足見被告上開辯解並非虛妄，應堪採信。此外，本件復查
    無其他積極證據足證被告有何其他業務侵占犯行，揆諸前開說明，本應為被告甲○○無罪判決之諭知，惟公訴人認此部分之犯行與前開論罪科刑之部分有連續犯
    裁判上一罪之關係，自不另為無罪判決之諭知，附此敘明。
據上論斷，應依刑事訴訟法第二百九十九條第一項前段、第三百條，刑法第五十六條
、第三百三十六條第二項、第三百三十五條第一項、第二百十六條、第二百十五條、
第五十五條、第四十一條第一項，罰金罰鍰提高標準條例第一條前段、第二條，判決
如主文。
本案經檢察官劉嶽承到庭執行職務
中      華      民      國    九十      年      七      月    三十一    日
                                臺灣基隆地方法院刑事第二庭
                                          法  官  汪  梅  芬
右正本證明與原本無異。
對於本件判決如有不服，應於收受送達後十日內，向本院提出上訴書狀，上訴於臺灣
高等法院，並按他造當事人之人數附具繕本。
                                          書記官  黃  致  祥
中      華      民      國      九十      年      八      月     二     日
【附錄論罪法條】
刑法第二百十五條
從事業務之人，明知為不實之事項，而登載於其業務上作成之文書，足以生損害於公
眾或他人者，處三年以下有期徒刑、拘役或五百元以下罰金。
刑法第二百十六條
行使第二百十條至第二百十五條之文書者，依偽造、變造文書或登載不實事項或使登
載不實事項之規定處斷。
刑法第三百三十五條
意圖為自己或第三人不法之所有，而侵占自己持有他人之物者，處五年以下有期徒刑
、拘役或科或併科一千元以下罰金。
前項之未遂犯罰之。
刑法第三百三十六條
對於公務上或因公益所持有之物，犯前條第一項之罪者，處一年以上七年以下有期徒
刑，得併科五千元以下罰金。
對於業務上所持有之物，犯前條第一項之罪者，處六月以上五年以下有期徒刑，得併
科三千元以下罰金。
前二項之未遂犯罰之。


司法院資訊處製作；財團法人民間司法改革基金會備份。
